臺灣高等法院刑事判決　　　　　　　　95年度上訴字第4091號
上　訴　人
即　被　告　乙○○
　　　　　　　　　　（現於臺灣台北看守所）
上列上訴人因侵占等案件，不服臺灣板橋地方法院94年度訴字第
1785號，中華民國95年8月21日第一審判決（起訴案號：臺灣板
橋地方法院檢察署93年度偵字第18088號），提起上訴，本院判
決如下：
    主  文
上訴駁回。
    事  實
一、乙○○前於民國八十六年間，因懲治盜匪條例案件，經原審
    以八十七年度訴字第八五八號判決判處有期徒刑八年確定，
    八十八年十月二十二日入監執行，九十一年五月六日因縮短
    刑期假釋出監並付保護管束，保護管束期間至九十四年十二
    月十七日屆滿。詎乙○○於假釋期間內，竟仍不知悔改，自
    九十二年間擔任址設台北市○○路一○一號七樓，經營直銷
    事業之健聯生活科技股份有限公司（下稱健聯公司）副總監
    ，負責對外招募新進會員（即下線之直銷商）及代收新進會
    員繳交相關款項後轉交健聯公司、代辦新進會員加入健聯公
    司成為直銷商手續等工作，另因健聯公司之新進直銷商或有
    意參與健聯公司之人員皆須參與址設台中市○○○○街一八
    六號六樓之一「高德企業管理顧問有限公司」（下稱高德公
    司）所舉辦之組織傳銷教育訓練，故乙○○亦有代收新進直
    銷商或有意參與健聯公司人員所繳交前開教育訓練費用後轉
    交高德公司之業務，而為從事上開業務之人，詎其於九十二
    年十月十九日、同年月二十三日，先後收受張建華所交付三
    萬八千三百六十元、四萬零八百元，共計七萬九千一百六十
    元，同年十一月十日，收受林秀蓉所交付七萬九千八百八十
    元，同年月三十日，收受曾志瑋（由郭逸群繳交）所交付二
    萬七千元，而為張建華、林秀蓉、曾志瑋用以購買健聯公司
    產品，並同時兼含獲得健聯公司經營權即加入健聯公司成為
    下線直銷商之款項後，竟意圖為自己不法所有，基於業務侵
    占概括犯意，先於九十二年十月十九日，僅將業務上所持有
    張建華前開交付三萬八千三百六十元中之三萬零五十元轉交
    健聯公司，其餘八千三百十元，則侵占入己，復於九十二年
    十月二十三日後某日，承前業務侵占之概括犯意，將業務上
    所持有張建華前開交付之四萬零八百元，全數侵占入己，又
    於九十二年十一月十一日，承前業務侵占之概括犯意，僅將
    業務上所持有前開林秀蓉交付七萬九千八百八十元中之四千
    零二十元，轉交健聯公司，其餘七萬五千八百六十元侵占入
    己，再於九十二年十一月三十日後某日，承前業務侵占之概
    括犯意，將前開曾志瑋所交付二萬七千元，全數侵占入己，
    前後共計業務侵占金額十五萬一千九百七十元。
二、乙○○因見高德公司就健聯公司新進直銷商或有意參與健聯
    公司人員，關於參與高德公司所舉辦組織傳銷教育訓練上課
    費用之繳交方式，除繳納現金外，亦可以將手動刷卡機交由
    健聯公司直銷商自行刷卡，併向銀行取得授權碼填於簽帳單
    上後，將簽帳單繳回高德公司之手動刷卡方式繳付，認有機
    可乘，竟承前業務侵占之概括犯意，於同年十一月二十九日
    某時，將所代收有意參與健聯公司直銷之人員即張蘭蘋、黃
    琦彥、洪禎璟、李振宇、曾志瑋、郭淑宜（此二人費用由郭
    逸群繳交）等六人參加高德公司組織傳銷教育訓練之上課費
    用，合計二萬七千元（一人之上課費用為四千五百元，六人
    共計二萬七千元），未繳回高德公司而予以侵占入己，又乙
    ○○除將代收張蘭蘋、黃琦彥、洪禎璟、李振宇、曾志瑋、
    郭淑宜等六人所繳交前開上課費用合計二萬七千元，未繳回
    高德公司而侵占入己外，明知其雖應允施鐘盛代繳高德公司
    上課費用四千五百元然並未實際代墊，竟為避免其侵占張蘭
    蘋等人上課費用犯行及未實際代繳施鐘盛上課費用遭高德公
    司發現，另又基於行使偽造私文書犯意，於九十二年十一月
    二十九日某時，偽以其弟「黃志仁」名義，偽造表明如附表
    一所示黃志仁於九十二年十一月二十八日，以乙○○所有卡
    號0000000000000000信用卡，併取得聯邦銀行授權號碼三二
    五一四○號、刷卡二位學員之上課費計九千元（每人上課費
    用四千五百元，二位學員上課費計九千元）予高德公司意旨
    之簽帳單（一式三張），及併同以其本人名義填製如附表二
    所示乙○○於九十二年十一月二十九日，以乙○○所有卡號
    0000000000000000信用卡，併取得聯邦銀行授權號碼○一○
    八三四號、刷卡五位學員之上課費計二萬二千五百元（每人
    上課費用四千五百元，五位學員上課費計二萬二千五百元）
    予高德公司實質內容不實之簽帳單（一式三張，惟此附表二
    所示簽帳單部分，因係被告以自己名義製作，雖實質內容不
    實，仍不構成刑法之偽造私文書，詳後述），持以交付高德
    公司而行使之，足以生損害於黃志仁、聯邦銀行、高德公司
    （指行使如附表一所示偽造簽帳單私文書部分），致高德公
    司陷於錯誤，誤認張蘭蘋、黃琦彥、洪禎璟、李振宇、曾志
    瑋、郭淑宜、施鐘盛等七人均已交付上課費用計三萬一千五
    百元（每人上課費用四千五百元，七人共計三萬一千五百元
    ）予乙○○，而係由乙○○、黃志仁持前開信用卡以手動刷
    卡繳納上課費用予高德公司及據以核發獎勵學員上課之事務
    金，後因張建華等人交款予乙○○後，即與乙○○聯繫無著
    ，復向健聯公司查詢發現乙○○並未將款項如數轉交健聯公
    司，及高德公司持如附表一、二所示簽帳單向銀行請款遭拒
    ，發覺狀況有異，始知上情。
三、案經高德公司代表人王金祥、健聯公司代表人黃許青訴由台
 　 北縣政府警察局海山分局報告報請臺灣板橋地方法院檢察署
    檢察官偵查起訴。
    理  由
一、訊據被告矢口否認有何前揭事實之犯行，辯稱我沒有侵占他
    們的錢，那是公司內部作業的問題，偽造文書部分，我是要
    寫給自己看的，不是要損害到別人權益，張建華、林秀蓉、
    曾志瑋等三人交給我的錢是向我個人而不是向健聯公司購買
    商品的錢，錢當然不須要交給公司，我也有將先前向健聯公
    司買貨時所留下的貨交給他們三人，至於付款三萬四千零七
    十元給健聯公司是因為我手上的貨不足給張建華他們，所以
    付三萬四千零七十元的錢向公司買貨，再把貨給張建華等三
    人，且之前我的上線教我可以先買貨，到時有人加入時再拋
    貨，拋貨時再將我的經營權轉讓，當時我也曾要轉讓經營權
    ，但是公司不讓我轉，所以不構成侵占；至於上課費用部分
    ，我是欠高德公司三萬一千五百元的上課費用，但不是侵占
    曾志瑋等七人的該部分上課款項，因為當天我總共報十幾個
    人的報名費，其中有七人沒有交上課費用，三萬一千五百元
    就是沒有付上課費用又去上課的人本來所應交的上課費總額
    ，當時我因為業積考量，所以還是先讓他們去上課，那些人
    根本沒有交錢，所以並無侵占學員上課費用犯行；刷卡簽帳
    單這部分是刷給那些要上課又沒交錢的人看的，讓他們認為
    我已經幫他們付了上課費用，以後還是要還錢給我，當時就
    有跟公司說簽帳單上之授權碼是我自己亂編，只是要讓學員
    認為我已經代繳費用的憑證，方便日後向學員索討代墊之學
    費，才把這二張簽帳單交回公司，並答應到時會把不足的部
    份再補齊，並無行使偽造私文書犯意；另外，我也沒有領到
    高德公司發給我一萬零五百元，所以並無詐欺犯行云云，然
    查就被告原為健聯公司副總監，侵占因業務上所持有張建華
    等三人繳交購買健聯公司產品及經銷權款項共計十五萬一千
    九百七十元及曾志瑋等人參加高德公司所舉辦講習之上課費
    用，並偽造刷卡簽帳單交付高德公司，使之誤認曾志瑋等人
    上課費已繳交部分，業經健聯公司協理丙○○於警詢中指稱
    乙○○於九一年六月六日加入健聯公司為直銷商，工作性質
    為組織傳銷、業務開發銷售水療機、保養品、保健食品及推
    薦新會員加入（乙○○與高德公司是何關係？）因高德公司
    負責健聯公司組織傳銷教育訓練，新進會員要繳交上課費用
    給高德公司，所以有業務上之往來關係（乙○○於何時侵占
    及詐取健聯及高德二家公司財務？）九二年十月十九日收受
    參加人張建華七萬九千一百六十元做為購買健聯公司產品費
    用，卻從中侵占四萬九千一百十元，僅轉交三萬零五十元予
    健聯公司，亦於九二年十一月三日、十日收受參加人郭逸群
    二萬七千元、林秀蓉七萬九千八百八十元，使用相同手法從
    中侵占郭逸群二萬七千元、林秀蓉七萬五千八百六十元，又
    侵占學員曾志瑋、郭淑宜、張蘭蘋、黃琦彥、施鐘盛、洪禎
    璟、李振宇等七人欲參加九十二年十一月二十九日高德公司
    所舉辦講習之上課費用，並偽造刷卡單交付高德公司以支付
    上課費等語（見九十三年度他字第五○三二號偵查卷第五頁
    ）。於偵查中供稱：（張建華、林秀蓉、郭逸群所交的前是
    參與直銷的費用，還是購買產品的錢？）是兼具直銷及購買
    產品的（他們的錢，被告是否已經收到了？）他們向本公司
    表示已經是由被告收走了（證五、證六他們三人所寫的申訴
    函，他們是如何送到你們公司？）他們向他們的上線甲○○
    反應說錢已經交了，但是沒有到公司下訂單，公司交代甲○
    ○請他們寫書面送到公司備查（曾志瑋等七人有無參加講習
    課？）有，高德公司有讓他們去上課，但是事後發覺被告簽
    的刷卡單授權碼不對銀行拒付（該刷卡單是否可以由被告先
    刷再將款項歸墊？）不可以，刷卡就是必須由高德公司向銀
    行請款另外也可以現場付現金或者由上線代收，上課之前就
    要繳清（報名費繳交的情形？）報名費通常都是由他們的上
    線收取，甲○○及乙○○是如何收取的，公司不是很清楚，
    但是七人的總金額就是告證九的二張簽單，共是三萬一千五
    百元高德公司確實沒有收到這筆錢，簽單是被告偽造的（見
    九十三年度他字第五○三二號偵查卷第五二、六四頁）。於
    原審審理中證稱：（九十二年下半年在何處工作？）我在健
    聯公司工作（擔任何職務？）行政協理（健聯公司和「高德
    公司」有何關係？）高德公司是幫健聯公司的直銷商做組織
    訓練的公司（乙○○在何公司？）他是健聯公司的直銷商之
    一（他作哪些事情？）他主要是做組織行銷的工作（被告他
    的工作有無向新進直銷商收取費用繳回公司的業務？）有的
    （你剛才提及涉案事證，請說明？）被告向直銷商收取費用
    ，沒有繳回公司。因為時間太久但是我手上沒有資料，我想
    全部資料都已經交給檢察官了（詳細情形是否如你在警局所
    作筆錄？）是的〔請審判長提示九三他字五○三二卷第五頁
    告訴人丙○○警詢筆錄，你說的情形是否如警詢筆錄所載（
    審判長提示上開卷證資料）〕我想之前我在庭上和刑事警察
    局都已經說明很詳細，公司都據實陳報（你所謂庭上是否就
    是在偵查庭？）是的（這件是否如何發現被告本案犯行？）
    是因為被害人向公司檢舉（另外直銷商如果向公司購買貨品
    ，是否會同時取得經營權？）是的（若是新進直銷商是向乙
    ○○購買貨品是否會取得經營權？）若是下線向上線購買貨
    品，上線必須要將新進會員的資料交給公司，以取得新進會
    員經銷權的權利（乙○○有無這樣做？）沒有（另外你在警
    察局有提到教育費用沒有繳回公司，請說明？）這部份是高
    德公司負責收款，不是我的業務，就我所知，被告將代收幾
    位學員的費用，繳回「高德公司」時是以刷卡的方式支付，
    但是「高德公司」向銀行請款發現授權碼是偽造的，所以沒
    有辦法請款下來（被告向學員收到是現金，可否以刷卡方式
    轉付？）正常來說他是要幫學員轉交，若是學員交付現金，
    被告應交付現金，若是學員刷卡，被告就應該繳交刷卡單（
    被告工作有無向學員收取上課費用轉交公司的業務？）是指
    「高德公司」的學費部分嗎？（是的）這部分乙○○是刷卡
    來支付。並且卡單的簽名是以黃志仁的名義，同時授權碼也
    是偽造的（收取費用是否被告的業務範圍？）他是可以代為
    收取，然後轉交「高德公司」（「高德公司」是否會核發獎
    金給被告？）有的，但是確實金額我不是很清楚〔請審判長
    提示前開他字卷第三十頁學員名單給證人閱覽，是否看過這
    名單（審判長提示上開卷證資料）〕名單「高德公司」有給
    我看過，但是我不是「高德公司」員工，所以我記得不是很
    清楚，我想「高德公司」的計算應該是正確的（黃大綱對這
    件事情是否瞭解？）他應該是要瞭解的，但是我不是他本人
    我沒有辦法代他回答（你意思是否他對於獎金核發部分比你
    更清楚？）是的等語在卷。此外，並據告訴人健聯公司提出
    與其所述相符之張建華、林秀蓉名義之健聯公司套裝組合商
    品訂購單，張建華、林秀蓉、郭逸群之申訴書，張蘭蘋、黃
    琦彥、洪禎璟、李振宇、曾志瑋、郭淑宜、施鐘盛之高德公
    司超覺記憶數位神經系統研習營初級報名表、如附表一、二
    所示簽帳單等附卷為憑（見九十三年度他字第五○三二號偵
    查卷第二十至三一頁），又如附表一、二所示簽帳單，係屬
    聯邦銀行舊款手刷式刷卡機簽帳單，此類簽帳單格式為一式
    三聯，一份於簽帳消費完畢後，由特約商店將其中一聯交付
    予持卡人，另兩聯簽帳單則分別留存於特約商店及收單銀行
    ，亦有聯邦銀行信用卡中心九十四年十二月十九日（九四）
    聯信卡字第八七五號函在卷可參。再被告於九十二年十月十
    九日、同年月二十三日，先後收受張建華所交付三萬八千三
    百六十元、四萬零八百元，共計七萬九千一百六十元，同年
    十一月十日，收受林秀蓉所交付七萬九千八百八十元，同年
    月三十日，收受曾志瑋（由郭逸群繳交）所交付二萬七千元
    ，該等款項係張建華等三人交付被告用以購買健聯公司產品
    及經營權成為直銷商的錢，惟後經甲○○對帳時發現被告未
    如數將前開所收款項轉交健聯公司，致張建華、林秀蓉、曾
    志瑋並未取得健聯公司直銷商資格，張建華等三人因而向健
    聯公司提出申訴書等情，經張建華、林秀蓉、曾志瑋於警詢
    、偵查中供述在卷（見九十三年度他字第五○三二號偵查卷
    第十、六一至六二頁），是被告曾因張建華、林秀蓉、曾志
    瑋欲向健聯公司購買產品成為該公司直銷商，因而分別收受
    七萬九千一百六十元、七萬九千八百八十元、二萬七千元，
    可以認定，被告辯稱張建華、林秀蓉、曾志瑋等三人交給我
    的錢是向我個人而不是向健聯公司購買商品的錢，錢當然不
    須要交給公司，另外因為我手上的貨不足給他們，所以我付
    三萬四千零七十元的錢是向公司買貨，再把貨給張建華等三
    人，所以未將錢交回公司不構成侵占云云置辯，與張建華等
    人所述交款用途未合，其此部份所辯顯係卸責之詞，容無足
    取。被告曾於九十二年十月十九日、同年十一月十一日，以
    張建華、林秀蓉分別購買健聯公司產品為由，繳交三萬零五
    十元、四千零二十元與健聯公司，有健聯公司所提出張建華
    、林秀蓉名義之健聯公司商品訂購單在卷可參（見九十三年
    度他字第五○三二號偵查卷第二十至二一頁），且為被告所
    不否認，而被告對前後自張建華、林秀蓉、曾志瑋處分別收
    受共計七萬九千一百六十元、七萬九千八百八十元、二萬七
    千元乙節亦坦認在卷，是被告僅將張建華前開九十二年十月
    十九日交付三萬八千三百六十元中之三萬零五十元轉交健聯
    公司，餘款八千三百十元，則未繳納，另就張建華於九十二
    年十月二十三日交付之四萬零八百元，則全數未交予健聯公
    司，九十二年十一月十一日，收受前開林秀蓉交付七萬九千
    八百八十元後，僅將其中四千零二十元，轉交健聯公司，其
    餘七萬五千八百六十元則未交予健聯公司，九十二年十一月
    三十日收受前開曾志瑋所交付二萬七千元，則全數未交回健
    聯公司甚明，而張建華、林秀蓉、曾志瑋既明確供述交付被
    告之款項乃向健聯公司購買產品及取得健聯公司經銷權之用
    ，則被告竟將前開業務上所收受張建華、林秀蓉、曾志瑋應
    轉交健聯公司之款項，迄今或僅轉交部分款項、或全數未與
    轉交健聯公司，顯見其於九十二年十月十九日，就所持有張
    建華八千三百十元，九十二年十月二十三日後某日，所持有
    張建華交付之四萬零八百元，九十二年十一月十一日，所持
    有林秀蓉七萬五千八百六十元，九十二年十一月三十日後某
    日，所持有曾志瑋二萬七千元，共計十五萬一千九百七十元
    應交回健聯公司之款項拒不交回，其主觀上顯有易持有為不
    法所有之侵占犯意彰彰明甚，被告辯稱無侵占犯意云云，容
    無足取。至被告雖另稱之前我的上線教我可以先買貨，到時
    有人加入時再拋貨，拋貨時再將我的經營權轉讓出去就可以
    了，當時我就是要轉讓經營權，但公司不讓我轉，才沒轉，
    所以不構成侵占云云；然此節業為告訴人健聯公司所否認，
    證人丙○○並於原審審理中證稱若是被告有將（要把經營權
    轉讓他人）資料給公司，公司一定會處理的，可能是被告自
    己疏忽了等語在卷，被告前開所辯自無足取。況被告是可以
    轉讓自己的經營權，但是他沒有將轉讓後的資料給公司，這
    樣會影響新進會員的權利（若是被告將自己的商品轉售給下
    線，這樣對下線的影響如何？）被告是可以將自己商品賣給
    下線，但是下線本來買足一定商品的金額就可以取得健聯公
    司經銷商的資格，但是被告沒有把資料轉給總公司，所以購
    買人喪失了成為健聯公司經銷商的權利等情，經丙○○於原
    審審理中到庭具結後證述在卷，足徵健聯公司新進直銷商只
    有直接向健聯公司購買產品才可以獲得經銷權，被告既擔任
    健聯公司副總監，對此應知之甚詳，詎其竟未幫張建華等人
    辦理登記為健聯公司直銷商事宜，且自承乃以自己之前向健
    聯公司所買的囤積商品交付下線張建華、林秀蓉等情不諱，
    益見其對所持有張建華等人款項，具有不法所有之侵占意圖
    ，是證人甲○○於本院雖證稱健聯公司之經營權是可以轉讓
    ，要跟公司申請，申請就可以轉讓等，尚難為被告有利之認
    定。至公訴人於起訴書中記載被告將代張建華等三人購買健
    聯公司產品，並獲得健聯公司經營權而成為直銷商之費用等
    業務上持有之款項，總計十七萬九千零四十元，僅將其中三
    萬四千零七十元轉交健聯公司，其餘十四萬四千九七十元則
    與侵占入己等語，關於侵占之金額及時間，與前開所示之事
    證未合，容有誤會。又張蘭蘋、黃琦彥、洪禎璟、李振宇、
    曾志瑋、郭淑宜等六人有報名高德公司參加研習，並繳交每
    人報名費四千五百元，其中張蘭蘋、黃琦彥、洪禎璟、李振
    宇四人報名費計一萬八千元係由甲○○於九十二年十一月二
    十九日收齊後，囑由楊嘉佳交回高德公司，後楊嘉佳將款項
    轉交被告交與高德公司，至其餘曾志瑋、郭淑宜上課費用計
    九千元，係由郭逸群繳交與被告交回高德公司等情，經證人
    張蘭蘋、黃琦彥、洪禎璟、李振宇、楊嘉佳、甲○○於警詢
    、偵查中供述在卷（見九十三年度他字第五○三二號偵查卷
    第八、九、六二、六三、六四、七十、七一、七四、七五頁
    、九三年度偵字第一八○八八號偵查卷第二五、二六、三十
    頁），並有學員報名單在卷可參（見九十三年度他字第五○
    三二號偵查卷第三十頁），足徵被告於九十二年十一月二十
    九日某時，確已代收張蘭蘋、黃琦彥、洪禎璟、李振宇、曾
    志瑋、郭淑宜（此二人費用由郭逸群繳交）等六人參加高德
    公司組織傳銷教育訓練之上課費用，合計二萬七千元（一人
    之上課費用為四千五百元，六人共計二萬七千元）。另證人
    即高德公司會計黃燕妙於偵查中證稱：（被告與妳的關係？
    ）他是健聯公司的經銷商，我們是輔導健聯公司人員上課的
    公司（高德公司的人上課費用是如何繳納？）我們是當天報
    名當天繳費，由介紹人或上線來繳用現金及刷卡都可以（刷
    卡的方式為何？）刷卡的部分有自動及手動刷卡，自動一定
    要在本公司的櫃臺辦理，手動的部分是由上線刷好之後將簽
    單交回櫃臺（手動的部分是如何作業？）手動的部分上線作
    業的時候會跟銀行取得授權碼後，再將簽單繳回本公司櫃臺
    （九二年間被告是否收受郭淑宜、張蘭蘋等七人的報名費？
    ）是的（他是如何繳款給你們公司？）他是用乙○○、黃志
    仁的刷卡單，將款項繳給我們公司（該刷卡是否有實際取得
    授權碼進行刷卡的行為？）沒有。我們事後跟銀行查證，該
    兩筆的刷卡金額沒有取得授權碼（被告用本人或其他的名義
    來刷卡是否符合規定？）可以，我們只看金額至於刷何人的
    卡沒有關係（見九三年度偵字第一八○八八號偵查卷第二五
    、二六頁），是高德公司就健聯公司新進直銷商或有意參與
    健聯公司人員，關於參與高德公司所舉辦組織傳銷教育訓練
    上課費用之繳交方式，除繳納現金外，亦可以將手動刷卡機
    交由健聯公司直銷商自行刷卡，併向銀行取得授權碼填於簽
    帳單上後，將簽帳單繳回高德公司之手動刷卡方式繳付，被
    告並曾以繳納張蘭蘋等七人在高德公司之上課費為由，繳納
    本人及黃志仁名義之如附表一、二所示簽帳單二紙與高德公
    司，然嗣經高德公司持該等簽帳單向銀行請款時，因授權碼
    未合遭拒等情，亦堪認定，則被告既已收受張蘭蘋等人報名
    費，然竟未將向學員所收現金轉交高德公司，而其以繳納張
    蘭蘋等學員上課費為由提出於高德公司之如附表一、二所示
    簽帳單，復係被告自行編纂填製不實授權碼之簽帳單，為被
    告所不否認，則被告顯無將所收受張蘭蘋等人繳交上課費轉
    交高德公司之意無疑，其對所持有該等款項具有不法所有之
    侵占意圖甚明。至被告雖辯稱當天我總共報十幾個人的報名
    費，其中有七人沒有交上課費用，三萬一千五百元就是沒有
    付上課費用又去上課的人本來所應交的上課費總額，當時我
    因為業績考量，所以還是先讓他們去上課，至於是哪些人沒
    交錢，還要核對我自己的簿子才知道，並無將學員已交上課
    費用侵占入己犯行云云，然被告關於究係哪些人未繳上課費
    即得逕行參與高德公司訓練課程乙節，始終未能明確說明，
    所辯是否屬實，殊堪存疑；況高德公司關於參與上課之學員
    ，每位學員發放一千五百元之獎勵事務金，高德公司並因與
    張蘭蘋等七人同期參與上課之學員共計三十八人，因而共計
    發放五萬七千元（每人一千五百元，三十八人計五萬七千元
    ）之獎勵金予健聯公司總裁林永信後，由林永信轉交黃大剛
    ，黃大剛遂依規定將上開金額用於該次教育訓練課程之雜費
    支出等情，經證人黃大剛於原審審理中證稱因為我們有好幾
    個教室，每個學員會補貼一千五百元作為活動的費用，三十
    八的意思，就是指那天臺北下去所有學員的數目，我跟總裁
    拿了活動費用之後，在平均分配給每個教室，我錢是交給每
    個教室負責管帳的副總。我當天是有收到總裁林永信交給我
    的五萬七千元，我才會在那裡（指九三年度偵字第一八○八
    八號偵查卷第三十四頁之簽收單）簽名等語屬實在卷，並有
    健聯公司所提出前開經黃大剛自林永信處簽收五萬七千元之
    簽收單在卷可憑，是高德公司就所收取每位學員上課費四千
    五百元中，既尚須從中提出一千五百元，做為補貼學員上課
    之用，衡情，應無容許未繳納上課費用者即得參與高德公司
    課程，致高德公司須先自行負擔每位學員一千五百元補貼費
    用之理；佐以高德公司關於上課費用之收取，必須於上課即
    先以現金或信用卡刷卡方式繳付，若未繳付，則不能參與上
    課等情，經證人黃大剛於原審審理中到庭具結後證述：（按
    照你們活動實際情形，是否有人沒有繳錢或沒有刷卡就來上
    課？）不可能，因為當天一到就必須要先繳錢，若是沒有帶
    現金的話，也必須要刷卡，所以不可能沒有繳錢就上課等語
    屬實在卷，是被告前開辯稱有七人未繳上課費即逕行參與高
    德公司課程，我有告訴高德公司上情云云，應係卸責之詞，
    不足採信。又施鐘盛並未交高德公司之上課費用，係由被告
    代為繳納等情，經施鐘盛於偵查中供述在卷（見九十三年度
    他字第五○三二號偵查卷第六三頁），起訴書認被告除將所
    代收張蘭蘋、黃琦彥、洪禎璟、李振宇、曾志瑋、郭淑宜等
    六人參加高德公司上課費用予以侵占外，尚另侵占施鐘盛所
    交上課費用，容有誤會。再被告自承共有七人費用未交即使
    之參與高德公司課程，並允諾施鐘盛由其代交上課費用，而
    就此未繳費用七人能參與高德公司課程之方式，係由被告以
    填寫不實授權碼，並持自己之信用卡分別刷製刷卡名義人為
    黃志仁、被告，金額各為九千元、二萬二千五百元之如附表
    一、二所示簽帳單交與高德公司之方式為之等情不諱，並據
    證人黃燕妙證述在卷，且經施鐘盛供稱上課費用乃被告代交
    如前，復由健聯公司提出如附表一、二所示簽帳單為憑，顯
    見如附表一、二所示簽帳單係實質內容不實之私文書甚明，
    再核諸如附表一所示簽帳單係被告偽以其弟「黃志仁」名義
    製作（如附表二所示簽帳單則係被告以其本人名義填製實質
    內容不實之簽帳單，惟此附表二所示簽帳單部分，因係被告
    以自己名義製作，雖實質內容不實，仍不構成刑法之偽造私
    文書，詳後述），是如附表一所示簽帳單，既係被告偽以其
    弟「黃志仁」名義所製作內容不實之簽帳單提出高德公司行
    使，被告顯有行使偽造私文書犯行，且足使「黃志仁」、高
    德公司、聯邦銀行因此受有損害無疑。被告雖稱刷卡簽帳單
    這部分是刷給那些要上課又沒交錢的人看的，讓他們認為我
    已經幫他們付了上課費用，以後還是要還錢給我，而且當時
    就有跟公司說簽帳單上之授權碼是我自己亂編，只是要讓學
    員認為已經代繳費用的憑證而已，所以當時把這二張簽帳單
    交回公司，就已經跟公司會計小姐說明上開情形，並答應到
    時會把不足的部份再補齊，並無行使偽造私文書犯意云云，
    然被告就所辯當時就有跟高德公司說簽帳單上之授權碼是我
    自己亂編，只是要讓學員認為已經代繳費用的憑證而已云云
    ，並未舉證以實其說，且為高德公司所否認，自難憑信，況
    茍其前開所辯填製不實簽帳單僅係便於日後向該等未交上課
    費用之人索討代繳費用時能有所憑證云云屬實，則其將該等
    簽帳單自行留存即可，何須提出於高德公司行使？被告此舉
    應係迫於高德公司對未繳納上課費用之人不允許參與上課，
    然被告復已收受張蘭蘋、黃琦彥、洪禎璟、李振宇、曾志瑋
    、郭淑宜等六人所交上課費用，及另應允施鐘盛代交上課費
    用，為使張蘭蘋等七人能順利參與高德公司課程，不致引起
    張蘭蘋等學員質疑下，方行為之，從而，被告明知並未轉交
    所代收張蘭蘋、黃琦彥、洪禎璟、李振宇、曾志瑋、郭淑宜
    六人在高德公司之上課費用，而施鐘盛之上課費用其亦未實
    際代為繳納，詎仍填製如附表一所示偽造簽帳單併同如附表
    二所示實質內容不實簽帳單提出於高德公司，就其偽以「黃
    志仁」名義填製如附表一所示簽帳單行使之行為，顯係行使
    偽造私文書犯行甚明，其前開所辯，容係事後卸責之詞，不
    足採信。又公訴人於起訴書中雖記載被告乃以自己及胞弟黃
    志仁之信用卡，分別刷製金額二萬二千五百元、九千元之簽
    帳單各一紙，交付高德公司行使，使之陷於錯誤，給付乙○
    ○基金一萬零五百元，然依前述，被告乃俱以自己之信用卡
    刷製不實簽帳單，並偽造黃志仁簽名刷製其中如附表一所示
    金額九千元之簽帳單，致高德公司陷於錯誤，因而發放獎勵
    學員上課之事務金一萬零五百元（每位學員發放一千五百元
    ，七位學員共計發放一萬零五百元）與帶領張蘭蘋等七人上
    課之黃大剛，黃大剛遂依規定將上開金額用於該次教育訓練
    課程之雜費支出，起訴書關於刷製九千元不實簽帳單之信用
    卡持卡人，載為黃志仁，及關於領得事務金之人，載為乙○
    ○，均容有誤會，惟此業經公訴人於原審審理中當庭更正。
    被告前揭之所辯，無非係卸責之詞，不足採信，本件事證明
    確，被告犯行可以認定。
二、按被告於任職健聯公司副總監期間，負責對外招募新進會員
    及代收新進會員繳交相關款項後轉交健聯公司、代辦新進會
    員加入健聯公司成為直銷商手續，及代收新進直銷商或有意
    參與健聯公司人員所繳交教育訓練費用後轉交高德公司之業
    務，即為從事上開業務之人；核被告將業務上所持有張建華
    、張蘭蘋等人所繳交而應分別交回健聯公司、高德公司款項
    侵吞入己之行為，係犯刑法第三百三十六條第二項之業務侵
    占罪；又高德公司關於學員上課之費用，必須於上課前即以
    現金或信用卡刷卡方式繳付完畢，是該等學員繳費完畢所持
    之現金收據或刷卡單據，顯具有表彰學員業已繳費完畢而得
    參與高德公司課程意旨之私文書，則被告明知並未有二位學
    員已繳交上課費與高德公司，詎竟偽以黃志仁名義填製不實
    授權碼之如附表一所示簽帳單予高德公司，表明已有二位學
    員繳納上課費用計九千元予高德公司意旨之私文書後，持交
    高德公司行使之行為，係犯刑法第二百十六條、第二百十條
    之行使偽造私文書罪。被告偽造黃志仁署名之行為，係偽造
    簽帳單私文書之部分行為，其偽造簽帳單私文書之低度行為
    ，復為行使偽造簽帳單私文書之高度行為所吸收，均不另論
    罪；其先後數次業務侵占犯行，時間緊接，觸犯構成要件相
    同之罪名，顯基於概括犯意反覆為之而為連續犯，應依修正
    前刑法第五十六條規定，僅論以一罪，並加重其刑。其所犯
    連續業務侵占罪與行使偽造私文書罪間，犯意個別、行為互
    殊，應與分論併罰。至公訴意旨另略以被告以自己之信用卡
    ，以自己名義刷製如附表二所示金額為二萬二千五百元之聯
    邦銀行刷卡簽帳單，並佯裝已向銀行取得授權碼，而任意填
    寫數字於簽帳單授權碼欄位上，再將該等簽帳單交付高德公
    司行使，致高德公司限於錯誤，而給付被告基金即獎金共一
    萬零五百元，詐騙此部分款項得手，且致生損害於高德公司
    及黃志仁之行為，涉犯行使偽造私文書、詐欺取財罪嫌等語
    。惟按刑法第二百十條之偽造文書罪，指無制作權不法制作
    者而言，若自己之文書，縱有不實之記載，要難構成本條之
    罪。最高法院著有四十七年台上字第三六五號判例利意旨可
    供參照。查如附表二所示簽帳單，係被告以自己名義為之，
    有該等簽帳單在卷可稽，則縱被告並未實際繳交五位學員上
    課費計二萬二千五百元與高德公司，竟以不實授權碼填製如
    附表二所示簽帳單，表彰已由被告持自己之信用卡刷卡與高
    德公司，五位學員得持該等簽帳單參與高德公司課程意旨之
    內容不實簽帳單私文書，依前開最高法院判例意旨，被告此
    部份所為仍不構成偽造私文書行使犯行，惟因公訴人認被告
    此部份犯行與起訴經原審認被告有罪之偽造如附表一所示簽
    帳單私文書行使犯行間，具有接續犯之裁判上一罪關係，故
    此部分不另為無罪諭知。又高德公司關於參與上課之學員，
    每位學員發放一千五百元之獎勵事務金，高德公司並因與張
    蘭蘋等七人同期參與上課之學員共計三十八人，因而共計發
    放五萬七千元（每人一千五百元，三十八人計五萬七千元）
    之獎勵金與健聯公司總裁林永信後，由林永信轉交黃大剛，
    黃大剛遂依規定將上開金額用於該次教育訓練課程之雜費支
    出，是起訴書關於領得事務金者，載為被告，容有誤會，業
    如前述；再該等事務金既非被告領取，且係用於獎勵學員上
    課之用，黃大剛並依規定將之用於該次教育訓練課程之雜費
    支出，顯見被告並無以向高德公司提出如附表一、二所示內
    容不實簽帳單，據以詐得該等事務金行為，則被告對該等事
    務金，並無為自己不法所有之詐欺意圖甚明，公訴人於起訴
    書中記載被告乃意圖為自己不法所有，詐得該部分事務金，
    容有誤會；至被告將張蘭蘋等六人之上課費侵占入己，亦未
    實際代繳施鐘盛之上課費，然竟填製不實授權碼提出如附表
    一、二所示內容不實簽帳單，致高德公司誤認已有張蘭蘋等
    七位學員繳納上課費因而核發七位學員之事務金，由黃大剛
    用於該次教育訓練課程之雜費支出，固如前述，然已繳納上
    課費之張蘭蘋、黃琦彥、洪禎璟、李振宇、曾志瑋、郭淑宜
    及雖未繳費，然由被告應允代為繳納上課費用之施鐘盛等七
    人，主觀上既係本於已繳納上課費之意而參與高德公司該次
    課程，張蘭蘋等七名學員對該等高德公司因而核發用於課程
    雜費支出之事務金，顯無為自己不法所有之意圖甚明，是公
    訴人於原審審理中陳稱，縱被告並非直接詐領該等獎勵事務
    金，然其有使該批參與上課之學員不法所有該等獎勵事務金
    之意圖等語，亦有誤會，惟因公訴人認被告此部份所為，與
    起訴經原審認被告有罪之行使偽造如附表一所示簽帳單私文
    書罪間，具有方法、目的之牽連犯關係，故此部分不另為無
    罪之諭知，查被告行為後，刑法第二條第一項業於九十四年
    二月二日以華總一義字第09400014901號令修正公布，並自
    九十五年七月一日起施行；修正後刑法第二條第一項規定，
    已將新舊法律適用之「從新從輕」原則，改採「從舊從輕」
    原則，而此規定僅係規範行為後法律變更所生新舊法律比較
    適用之準據法，並非實體刑罰法律，自不生行為後法律變更
    之比較適用之問題，應逕行適用新法第二條第一項之規定。
    被告行為後，刑法第三十三條第五款亦經修正，修正後刑法
    第三十三條第五款規定「罰金：新臺幣一千元以上，以百元
    計算之」與修正前刑法第三十三條第五款規定「罰金：一元
    以上」不同，以舊法較有利於行為人，故依刑法第二條第一
    項前段規定，本案關於刑法第三百三十六條第二項法定刑罰
    金部分，自應適用行為時之法律即修正前刑法第三十三條第
    五款規定決定其罰金部分之法定刑。修正後刑法已刪除第五
    十六條關於連續犯之規定，是本件如依新法即須分論併罰，
    比較新、舊法結果，自應適用較有利於被告之行為時法律即
    舊法論以連續犯較有利於被告。修正前刑法第五十一條規定
    ：「數罪併罰，分別宣告其罪之刑，依左列各款定其應執行
    者：」其中第五款規定：「宣告多數有期徒刑者，於各刑中
    之最長期以上，各刑合併之刑期以下，定其刑期。但不得逾
    二十年」，修正後刑法第五十一條第五款規定：「宣告多數
    有期徒刑者，於各刑中之最長期以上，各刑合併之刑期以下
    ，定其刑期。但不得逾三十年」，修正後刑法並非較有利於
    行為人，依刑法第二條第一項本文從舊原則之規定，仍應依
    修正前刑法，定其應執行之刑。綜合上述各條文修正前、後
    之比較，並依諸「新舊刑法關於刑之規定，雖同採從輕主義
    ，係適用最有利於行為人之法律，既曰法律，自較刑之範圍
    為廣，比較時應就罪刑有關之共犯、未遂犯、連續犯、牽連
    犯、結合犯以及累犯加重、自首減輕、暨其他法定加減原因
    、與加減例等一切情形，綜其全部之結果，而為比較，再適
    用有利於行為人之法律處斷」（參照最高法二十四年上字第
    四六三四號判例要旨）及修正後刑法第二條第一項，爰依整
    體比較結果，適用被告行為時之法律，即修正前刑法之相關
    規定及罰金罰鍰提高標準條例第一條前段規定，予以論處。
    按被告以外之人於審判外之言詞或書面陳述，除法律有規定
    者外，不得作為證據，刑事訴訟法第一百五十九條第一項固
    定有明文。惟被告以外之人於審判外之陳述，雖不符同法第
    一百五十九條之一至第一百五十九條之四之規定，而經當事
    人於審判程序同意作為證據，法院審酌該言詞陳述或書面陳
    述作成時之情況，認為適當者，亦得為證據。又當事人、代
    理人或辯護人於法院調查證據時，知有第一百五十九條第一
    項不得為證據之情形，而未於言詞辯論終結前聲明異議者，
    視為有前項之同意，此亦據同法第一百五十九條之五規定甚
    明。鑒於採用傳聞證據排除法則之重要理由之一，係因傳聞
    證據未經當事人之反詰問予以覈實，若當事人願放棄對原供
    述人之反對詰問時，原則上即可承認該傳聞證據之證據能力
    ，而揆諸我國刑事訴訟法第一百五十九條之五之立法理由，
    除參照前述傳聞證據排除法則之基本法理外，亦參考日本刑
    事訴訟法第三百二十六條之立法例，查日本刑事審判實務之
    運作，有關檢察官及被告均同意作為證據之傳聞書面材料或
    陳述，可直接援引該國刑事訴訟法第三百二十六條作為傳聞
    例外之法律依據，僅在檢察官與被告不同意之情況下，乃須
    根據其他傳聞例外規定俾以斟酌該等書面材料或陳述是否具
    有證據能力，在當事人間無爭執之案件中，傳聞證據基本上
    均可依據前引規定提出於法院使用。據此，我國刑事訴訟法
    第一百五十九條之五之適用應可作同上之解釋，本件告訴人
    健聯公司代理人丙○○、陳智義、證人黃燕妙、甲○○、楊
    嘉佳、張建華、張蘭蘋、黃琦彥、施鐘盛、曾志瑋、郭淑宜
    、郭逸群、林秀蓉、李振宇、洪禎璟於警詢、檢查事務官詢
    問時所為陳述，固為被告以外之人於審判外之陳述，均屬傳
    聞證據，惟公訴人、被告就前開審判外之陳述，於原審迄於
    言詞辯論終結前未為異議之聲明，審酌告訴人及證人陳述作
    成時之情況，核無違法取證及證明力明顯過低之瑕疵，故以
    上述傳聞證據作為證據均為適當，故依諸上開規定及說明，
    前引被告以外之人於審判外之陳述是否屬於傳聞之例外，無
    庸先行考量刑事訴訟法第一百五十九條之一第二項、第一百
    五十九條之二、第一百五十九條之三等規定，得逕依同法第
    一百五十九條第一項規定作為證據。
三、原審以被告犯行明確，適用刑法第二條第一項前段、第三百
    三十六條第二項、第二百十六條、第二百十條、第五十六條
    （修正前）、第五十一條第五款（修正前）、第二百十九條
    ，罰金罰鍰提高標準條例第一條前段之規定，並審酌被告正
    值壯年，卻不思循正途圖利，竟利用職務之便，侵占其業務
    上所持有之健聯公司、高德公司所有財物，且迄今仍未與告
    訴人達成和解賠償所受損害，兼衡其侵占所得非微暨被告有
    如事實欄所載前科，有被告前案紀錄表在卷可參，顯見其素
    行不佳、暨其智識程度及犯罪後猶飾詞狡辯，未見悔意之態
    度等一切情狀，認被告乙○○連續意圖為自己不法之所有，
    而侵占對於業務上所持有之物，處有期徒刑捌月；又行使偽
    造私文書，足以生損害於他人，處有期徒刑陸月，如附表一
    所載被告偽造「黃志仁」名義而製作之簽帳單持卡人、特約
    商店、收單銀行存根聯上偽造之「黃志仁」署名計三枚，係
    偽造之署押，依刑法第二百十九條之規定，不問屬於犯人與
    否，均宣告沒收之；並定其應執行有期徒刑壹年，如附表一
    所示簽帳單上偽造「黃志仁」署名計參枚均沒收。及如附表
    二所載簽帳單，非屬被告所有因本件犯罪所得之物，且亦非
    屬違禁物，爰不予宣告沒收等，經核尚屬妥適，被告上訴猶
    否認犯罪，顯不足採，是被告之上訴為無理由，應予駁回。
據上論斷，應依刑事訴訟法第368條判決如主文。
本案經檢察官洪泰文到庭執行職務。
中　　華　　民　　國　　96　　年　　4 　　月　　3 　　日
                  刑事第七庭  審判長法  官  楊貴雄
                                    法  官  江國華
                                    法  官  許宗和
以上正本證明與原本無異。
行使偽造私文書部分如不服本判決，應於收受送達後十日內向本
院提出上訴書狀，其未敘述上訴之理由者並得於提起上訴後十日
內向本院補提理由書（均須按他造當事人之人數附繕本）。
其餘不得上訴。
                                    書記官  沈秀容
中　　華　　民　　國　　96　　年　　4 　　月　　11　　日
附表一
┌──┬────┬─────┬─────┬─────────┬───────┐
│編號│偽造之刷│偽造之刷卡│偽造之消費│以乙○○所有卡號45│備         註 │
│    │卡時間  │地點      │金額      │00000000000000信用│              │
│    │        │          │          │卡所刷簽帳單上偽造│              │
│    │        │          │          │之「黃志仁」署名（│              │
│    │        │          │          │簽帳單為複寫式一式│              │
│    │        │          │          │三聯，即持卡人、特│              │
│    │        │          │          │約商店、收單銀行三│              │
│    │        │          │          │聯）              │              │
├──┼────┼─────┼─────┼─────────┼───────┤
│一  │92.11.28│高德公司  │9,000元   │黃志仁（經複寫後為│見93年度他字第│
│    │        │          │          │三枚）            │5032號偵查卷第│
│    │        │          │          │                  │31頁（僅為商店│
│    │        │          │          │                  │存根聯）      │
└──┴────┴─────┴─────┴─────────┴───────┘
附表二：
┌──┬────┬─────┬─────┬─────────┬───────┐
│編號│偽造之刷│偽造之刷卡│偽造之消費│以乙○○所有卡號54│備         註 │
│    │卡時間  │地點      │金額      │00000000000000信用│              │
│    │        │          │          │卡所刷表明上開偽造│              │
│    │        │          │          │意旨之偽造簽帳單（│              │
│    │        │          │          │亦為一式三聯，即持│              │
│    │        │          │          │卡人、特約商店、收│              │
│    │        │          │          │單銀行三聯）      │              │
├──┼────┼─────┼─────┼─────────┼───────┤
│一  │92.11.28│高德公司  │22,500元  │                  │同上          │
│    │        │          │          │                  │              │
└──┴────┴─────┴─────┴─────────┴───────┘
